【裁判字號】    98,上訴,1270
【裁判日期】    980618
【裁判案由】    違反商業會計法等
【裁判全文】
臺灣高等法院臺中分院刑事判決        98年度上訴字第1270號
上  訴  人
即  被  告  甲○○
                      巷47號.
上列上訴人因違反商業會計法等案件，不服臺灣彰化地方法院96
年度訴字第2579號中華民國98年4月13日第一審判決（起訴案號
：臺灣彰化地方法院檢察署95年度偵字第10829號），提起上訴
，本院判決如下：
    主  文
上訴駁回。
    理  由
一、按不服地方法院之第一審判決而上訴者，應向管轄第二審之
    高等法院為之；上訴書狀應敘述具體理由；第二審法院認為
    上訴書狀未敘述理由或上訴有第362條前段情形，應以判決
    駁回之，刑事訴訟法第361條第1、2項、第367條前段明文規
    定。而所謂上訴之具體理由，必係依卷內既有訴訟資料或提
    出新事證，指摘或表明第一審判決有何採證認事、用法或量
    刑等足以影響判決本旨之不當或違法，而構成應予撤銷之具
    體事由，始足當之；倘僅泛言原判決認定事實錯誤、違背法
    令、量刑失之過重或輕縱，而未依上揭意旨指出具體事由，
    或形式上雖已指出具體事由，然該事由縱使屬實，亦不足以
    認為原判決有何不當或違法者，皆難謂係具體事由，俾與第
    二審上訴制度在請求第二審法院撤銷、變更第一審不當或違
    法之判決，以實現個案救濟及節制濫行上訴之立法目的相契
    合。是倘上訴人之上訴書狀雖敘述上訴理由，惟並未具體敘
    述第一審判決有何不當或違法情形，即與未敘述具體理由無
    異，所為上訴，即非適法。
二、經查原判決依憑：(1)上訴人即被告（下稱被告）甲○○之自
    白，及同案被告陳清福於警偵訊之證述，暨證人乙○○、劉
    諭靜、賴建利之證述；(2)琮騰公司涉嫌取得不實進項憑證及
    幫助他人逃漏稅捐金額明細表、交易流程圖各1紙（調查局
    卷一第16、357頁）、琮騰公司進項發票33張、進項發票明
    細表（同上卷第26至49、361至364頁）、上開發票號碼為HU
    00000000號、JU00000000號之統一發票各1張（同上卷第64
    、93頁）、琮騰公司董事願任同意書、股東同意書、有限公
    司設立登記表、章程各1份（同上卷第315至322頁）、琮騰
    公司、建彰公司、鎰仕公司及附表所示公司之營業稅稅籍資
    料查詢作業、稅額報表、進、銷項來源明細各1份（同上卷
    第371至382、395至396、401至402、411至415、428至433、
    440至444頁）、彰化縣政府營利事業登記證、財政部臺灣省
    中區國稅局營業稅繳款書、營業人銷售額與稅額申報書各1
    份（調查局卷二第21至25頁、本院卷一第133頁）、琮騰公
    司、鎰仕公司、建彰公司進銷項憑證明細資料表各1份（交
    查卷第27至30、154至173、199至290頁）等資料。(3)再觀諸
    上開琮騰公司設立登記表所載，該公司之登記營業項目為：
    「五金批發業、日常用品批發業、建材批發業、五金零售類
    、建材零售類、國際貿易業及除許可業務外，得經營法令非
    禁止或限制之業務」，卻開立上開發票號碼為HU00000000、
    JU00000000號，內容與營業項目登記不相符合之「3×6分碎
    石」、「砂石」之統一發票2紙予建彰、鎰仕公司，充為進
    貨憑證，顯見琮騰公司並無確實銷貨予建彰、鎰仕公司之事
    實；(4)又附表所示之公司所登記經營項目分別如附表所示，
    其登記營業項目與琮騰公司登記營業項目有關者僅有五金類
    ，惟依卷附琮騰公司進項發票所示，琮騰公司與礦聖、明環
    公司之交易內容亦均為「天然級配」、「砂石」、「砂石材
    料」、「碎石級配」、「石料」等與登記營業項目不符之記
    載，亦足證琮騰公司確實並無向附表所示公司進貨之事實。
    因此，被告甲○○及同案被告陳清福、「阿魯米」共同在所
    製作之94年9-10月及同年12月營業人銷售額與稅額申報書上
    ，將上開取得之不實進項發票填列為「進項稅額憑證」之會
    計憑證，而虛列為進貨成本，而分別於94年11月16日、95年
    1月17日由不知情之乙○○持附表所示發票向財政部臺灣省
    中區國稅局員林稽徵所行使之；又填製上開發票號碼為HU00
    000000、JU00000000號之不實統一發票交由丙○○○、蕭月
    嬌、周世民而轉交予建彰公司、鎰仕公司持以申報為進項憑
    證等情，均堪認定。(5)雖被告甲○○辯稱：伊並不知同案被
    告陳清福及「阿魯米」如何使用該等發票云云；惟查：琮
    騰公司成立時，係被告甲○○向同案被告陳清福表示「阿魯
    米」（即「黃先生」）欲開設公司，要求同案被告陳清福擔
    任負責人並出面找房子，該公司實際負責人為被告甲○○及
    「阿魯米」，且公司統一發票均由被告甲○○或「阿魯米」
    取走，關於開立統一發票事宜要問被告甲○○及「阿魯米」
    才清楚等情，業據證人即同案被告陳清福證述在卷（見調查
    局卷一第2至4頁、偵卷第17頁），陳清福並於偵訊時庭呈照
    片7張，結稱：「『阿魯米』可能係將發票賣給照片上之人
    ……他們的意思是叫我承認，叫我承認開出的發票都要我承
    認，如果我承認，就會給我15萬。」（偵卷第18、26至29頁
    ），依其證述情節觀之，被告甲○○及「阿魯米」顯係為規
    避虛開發票之罪責，而推由同案被告陳清福擔任琮騰公司登
    記負責人，要屬明確。且被告甲○○亦自承：「『阿魯米
    』於94年6、7月間來田尾鄉○○路住處找我，剛好陳清福也
    來找我，『阿魯米』提議他要從大陸進口五金類製品，並在
    臺灣成立貿易公司，以臺灣公司名義進口大陸五金類製品，
    『阿魯米』就叫陳清福擔任負責人，並要他找公司房子，後
    來陳清福找到彰化縣二水鄉○○村○○路55號處所為琮騰公
    司之公司營業地址，『阿魯米』負責所有公司成立費用、押
    租金及租金等。」並供陳因其有欠稅紀錄，無法擔任負責人
    ，乃介紹同案被告陳清福與「阿魯米」認識，其於同案被告
    陳清福取得購票證後，曾持購票證購買第1批發票，亦有幫
    同案被告陳清福向乙○○拿發票，再轉交給「阿魯米」，且
    知悉琮騰公司並無實際營業等語（調查局卷一第134頁、偵
    卷第19、20、160頁）；另證人乙○○亦證稱：94年7月間
    同案被告陳清福及另外2人（姓氏分別為陳、黃，其中一人
    住田尾）委託伊代辦琮騰公司設立登記，辦理登記之資料係
    被告甲○○與陳清福一同拿給伊，伊辦理公司設立登記完畢
    後，向財政部臺灣省中區國稅局員林稽徵所領取統一發票購
    買證，交給田尾的陳先生（即被告甲○○），係「阿魯米」
    （即證人乙○○所稱除了陳清福、甲○○以外之「另外那一
    個」）支付設立登記之報酬、委託辦理94年9月至12月之營
    業稅申報，並由「阿魯米」交付報稅相關資料，伊有依「阿
    魯米」要求，而代琮騰公司購買發票，第1次所購買之發票
    係交予被告甲○○等語（調查局卷一第312至313頁、偵卷第
    21至22頁、原審卷二第136至137頁），核與被告甲○○所述
    相符；綜上情節觀之，足認被告甲○○與「阿魯米」結識在
    先，原本意由被告甲○○擔任琮騰公司負責人，然因被告甲○○有稅務問題而作罷，此際「阿魯米」因被告甲○○而結
    識同案被告陳清福，乃商議推由同案被告陳清福擔任琮騰公
    司負責人，且在同案被告陳清福委託辦理設立登記、取得發
    票購買證等重要事項時，均由被告甲○○陪同在側，凡此足
    徵同案被告陳清福與「阿魯米」並非熟識，彼此並無何信任
    基礎，係為圖利益而願擔任琮騰公司之負責人，被告甲○○
    因而須陪同同案被告陳清福，以確認同案被告陳清福依約定
    辦理上揭事項。又統一發票係公司、商行經營之工具，公
    司、商行負責人理當妥善保管，以避免發生風險糾紛；且「
    阿魯米」倘欲合法經營公司，其即可以自己名義申請成立公
    司，無須商請被告甲○○或同案被告陳清福擔任負責人，其
    理甚明，且琮騰公司成立後並無實際營業，僅有以該公司名
    義開立發票等情節，亦為被告甲○○所明知，詎其仍前往領
    取統一發票購買證及統一發票供「阿魯米」使用，顯見其對
    於琮騰公司之業務有一定程度之參與及認識，且明知「阿魯
    米」成立琮騰公司之目的在於開立不實統一發票販賣獲利；
    又虛開發票販賣牟利乃犯罪行為，為此類犯行者為求其犯行
    得順遂完成，其策劃、實施過程必當小心謹慎，且將知悉犯
    行之人限於必要之參與者，實無可能在實施過程中容許不相
    干之人經手取得發票，被告甲○○辯稱對琮騰公司設立登記
    後之情形均不知悉且未參與云云，顯不實在，且其所為均已
    實際參與以琮騰公司名義虛開發票之犯罪行為，就琮騰公司
    虛開統一發票一節，自難諉為不知。從而，被告甲○○與同
    案被告陳清福、「阿魯米」等人確有共同開立不實統一發票
    ，幫助他人逃漏稅捐及填製不實統一發票會計憑證、行使業
    務上登載不實文書之犯意聯絡及行為分擔甚明。(6)依上開說
    明之理由，因而認定：被告甲○○與琮騰公司負責人即同
    案被告陳清福共同製作上開發票號碼為HU00000000、JU0000
    0000號之不實統一發票之行為，均係犯修正前商業會計法第
    71條第1款之以明知為不實事項而填製會計憑證罪（此部分
    不再另論刑法第216條、第215條之行使業務上登載不實文書
    罪）。其以上開發票號碼為HU00000000號之不實統一發票幫
    助納稅義務人源大公司逃漏營業稅之行為，核係犯稅捐稽徵
    法第43條第1項幫助逃漏稅捐罪。其2次行使附表所示公司所
    開立之不實進項發票向稅捐稽徵機關申報為進項稅額，則均
    係犯刑法第216條、第215條行使業務上登載不實文書罪；起
    訴意旨雖漏引此部分法條，惟業於起訴書之犯罪事實欄內記
    載明確，本院自應予以審理，並經本院於審理程序時，告知
    此部分可能構成之罪名，並為實質調查，被告甲○○已知所
    防禦且為實質辯論，無礙於其防禦權之行使，附此敘明。
    按稅捐稽徵法第43條第1項所稱之「幫助犯第41條之罪」，
    為特別法明定以幫助犯罪為構成要件之犯罪類型，亦為稅捐
    稽徵法特別規定，屬於一獨立之犯罪型態，性質上乃係實施
    犯罪之正犯（最高法院92年度臺上字第2879號判決參照），
    是被告甲○○與同案被告陳清福、「阿魯米」就上開行使業
    務上登載不實文書犯行，及與同案被告陳清福、「阿魯米」
    、被告蕭月嬌、丙○○○就上開幫助逃漏稅捐犯行間，均有
    犯意聯絡及行為分擔，皆為共同正犯；又被告甲○○雖非
    商業負責人，惟其就上開填製不實會計憑證犯行，係與有商
    業負責人身分之同案被告陳清福及不具上開身分之「阿魯米
    」、被告蕭月嬌、丙○○○（被告蕭月嬌、丙○○○僅就發
    票號碼HU00000000號發票部分為共犯）、被告周世民（僅就
    發票號碼JU00000000號部分為共犯）共同實施犯罪，為身分
    犯，依修正前刑法第31條第1項規定，仍以共犯論。被告甲○○與同案被告陳清福、「阿魯米」利用不知情之會計事務
    所人員乙○○遂行渠等2次行使業務上登載不實文書犯行，
    均為間接正犯。被告甲○○先後2次填載不實會計憑證、
    行使業務登載不實文書之犯行，各時間緊接，方式相同，觸
    犯構成要件相同之罪名，顯均係基於概括犯意反覆為之，各
    為連續犯，應皆依修正前刑法第56條規定，各以一罪論，並
    均加重其刑。被告甲○○所犯連續填載不實會計憑證、連續
    行使業務登載不實文書及幫助逃漏稅捐3罪間，有方法目的
    之牽連關係，應依修正前刑法第55條關於牽連犯之規定，從
    一重之連續填載不實會計憑證罪處斷。(7)並審酌被告甲○○
    與同案被告陳清福、「阿魯米」共同虛設琮騰公司，明知琮
    騰公司並無實際營業，仍取得進項發票逃避查緝逃漏稅，並
    出售發票牟利，幫助他人逃漏稅捐，所為足生損害告訴人及
    稅捐稽徵機關審核稅額之正確性，影響國家稅收，且犯後未
    見悔意之犯後態度，並審酌其生活狀況、智識程度等一切情
    狀，量處被告甲○○有期徒刑1年4月，並減為有期徒刑8月
    等情，已詳敘調查、取捨證據之結果及憑以認定犯罪事實之
    心證理由。從形式上觀察，並無認定事實錯誤、量刑瑕疵或
    違背法令之情形。
三、被告甲○○雖以：證人陳清福在偵查程序中所為之證述，僅
    是其個人片面之供述而已，並未在審判程序中接受被告甲○○之對質詰問，原審法院於審理時根本沒有給被告甲○○與
    證人陳清福面對面對值以辯證事實真相過程之機會，也沒有
    傳喚證人陳清福予以調查，此與最高法院92年度台上字第54
    15號判決意旨相違，且已侵害被告甲○○之訴訟權利等語，
    爰提起上訴。
四、然查：(1)證人於警詢之陳述，法無應行具結之規定，此觀諸
    刑事訴訟法第同法第196條之1第1項規定，未準用同法第186
    條規定自明。故同案被告即證人陳清福於法務部調查局彰化
    縣調查站（下稱調查站）所為之陳述，並無違反刑事訴訟法
    第158條之3規定。按被告以外之人於審判外之陳述，雖不符
    刑事訴訟法第159條之1至之4等4條之規定，而經當事人於審
    判程序同意作為證據，法院審酌該言詞陳述或書面陳述作成
    時之情況，認為適當者，亦得為證據；當事人、代理人或辯
    護人於法院調查證據時，知有刑事訴訟法第159條第1項不得
    為證據之情形，而未於言詞辯論終結前聲明異議者，視為有
    前項之同意，同法第15 9條之5定有明文。被告甲○○於原
    審審理中既同意同案被告即證人陳清福於調查站所為之陳述
    作為本案之證據，理由詳如後述，則同案被告即證人陳清福
    於調查站所為之陳述自有證據能力。(2)次按被告以外之人於
    審判外之言詞或書面陳述，除法律有規定者外，不得為證據
    ；被告以外之人於偵訊中向檢察官所為之陳述，除顯有不可
    信之情況者外，得為證據，刑事訴訟法第15 9條第1項、第
    159條之1第2項分別定有明文。本案同案被告即證人陳清福
    於檢察官偵查時以證人身分作證，經檢察官告以具結之義務
    及偽證之處罰後，已具結而擔保其證述之真實性，且無證據
    顯示係遭受強暴、脅迫、詐欺、利誘等外力干擾情形，或在
    影響其心理狀況致妨礙其自由陳述等顯不可信之情況下所為
    。上揭證人於偵訊時之陳述既無顯不可信之情況，依前開說
    明，自有證據能力。(3)且按刑事訴訟法規定之詰問權，行使
    與否，屬當事人之權利；如當事人對於被告以外之人之陳述
    ，並不爭執，審判長調查證據得僅以宣讀或告以要旨代之，
    此時被告以外之人陳述之證據能力，及法院所踐行調查該項
    供述證據之訴訟程序合法性，均不因未行詰問而生影響，此
    觀諸同法第288條第2項前段規定自明。查被告甲○○於原審
    準備程序中，對於同案被告即證人陳清福之上開陳述均認為
    有證據能力，而僅請求傳喚證人乙○○到庭接受詰問，有原
    審準備程序筆錄存卷可參（見原審卷第31頁），復經原審審
    判長於審判期日就被訴之犯罪事實為訊問前，再次詢問被告
    甲○○以：「有何其他證據請求調查？」，據答：「沒有」
    （原審卷二第149頁）；則原審於審判期日依法定程序提示
    上開同案被告即證人陳清福於調查局及偵查中之證述並告以
    要旨，經合法調查後，本於職權之行使，採為判斷之依據，
    核無違背司法院釋字第582號解釋，亦無不當剝奪被告詰問
    權之行使可言（最高法院97年度台上字第5457號判決意旨參
    照）及最高法院92年度台上字第5415號判決所示之意旨。(4)
    又取捨證據及認定事實，乃法院適法職權之行使，其對證據
    證明力所為之判斷，苟不悖通常一般人日常生活之經驗，又
    未違背客觀上應認為確實之定則，並已敘述其何以為此判斷
    之心證理由者，即不能任意指為違法。原判決已綜合前開相
    關證據資料，依據調查證據之結果，說明其得心證之理由，
    並無違背客觀存在之經驗法則或論理法則，自不容被告甲○○漫事指為違法。
五、綜觀被告甲○○上訴理由內容，均未就原判決有何採證認事
    、用法或量刑等足以影響原判決本旨之不當或違法，而為具
    體指摘。揆諸首揭規定，其上訴自屬不合法律上之程式，爰
    不經言詞辯論，逕予駁回其上訴。
據上論斷，應依刑事訴訟法第367條前段、372條，判決如主文。
中    華    民    國    98    年    6     月    18    日
            刑事第十一庭  審判長法  官  陳  朱  貴
                                法  官  胡  文  傑
                                法  官  何  志  通
以上正本證明與原本無異。
如不服本判決應於收受送達後十日內向本院提出上訴書狀，其未
敘述上訴理由者，並得於提起上訴後十日內向本院補提理由書狀
（均須按他造當事人之人數附繕本）「切勿逕送上級法院」。
                                書記官  高  麗  淇
中    華    民    國    98    年    6     月    19    日
附表：
┌──┬──────┬──────────┬─────┬─────────────┐
│編號│  公司名稱  │    登記營業項目    │ 發票張數 │左列發票合計金額（新臺幣）│
├──┼──────┼──────────┼─────┼─────────────┤
│ 1  │  明環公司  │小五金批發、成衣零售│    17    │      13,638,256元        │
├──┼──────┼──────────┼─────┼─────────────┤
│ 2  │  曠聖公司  │成衣零售            │    16    │      13,388,125元        │
├──┼──────┼──────────┼─────┼─────────────┤
│ 3  │  民勇公司  │室內裝潢工程、小五金│    12    │      11,203,654元        │
│    │            │批發、電子材料、設備│          │                          │
│    │            │批發                │          │                          │
├──┼──────┼──────────┼─────┼─────────────┤
│ 4  │  至洲公司  │小五金批發、電子材料│     9    │       8,946,800元        │
│    │            │、設備批發          │          │                          │
├──┼──────┼──────────┼─────┼─────────────┤
│ 5  │  利民公司  │大五金批發          │     1    │          67,200元        │
├──┼──────┼──────────┼─────┼─────────────┤
│總計│            │                    │    55    │      47,244,035元        │
└──┴──────┴──────────┴─────┴─────────────┘


司法院資訊處製作；財團法人民間司法改革基金會備份。
